【裁判字號】    97,訴,163
【裁判日期】    971223
【裁判案由】    拆屋還地等
【裁判全文】
臺灣臺南地方法院民事判決               97年度訴字第163號
原      告  交通部臺灣鐵路管理局
法定代理人  甲○○
訴訟代理人  謝依良律師
複 代 理人  丙○○
被      告  乙○○
                        7號
上列當事人間請求拆屋還地等事件，經本院於民國97年12月9日
言詞辯論終結，判決如下：
    主  文
被告應將坐落臺南縣仁德鄉○路○段七十六、七十六之四、七十
六之六地號土地上如附圖（臺南縣歸仁地政事務所民國97年3月2
4日土地複丈成果圖）所示A部分面積一百一十九平方公尺，如附
圖所示B部分面積八平方公尺之地上物拆除，並將前開所占用之
土地交還原告，及自民國九十六年七月一日起至返還前開土地之
日止，按月給付原告新臺幣柒佰肆拾壹元。
原告其餘之訴駁回。
訴訟費用新臺幣貳萬肆仟參佰捌拾伍元由被告負擔。
本判決原告勝訴部分，於原告以新臺幣參拾捌萬壹仟元為被告供
擔保後，得假執行；但被告如以新臺幣壹佰壹拾肆萬參仟元為原
告預供擔保，得免為假執行。
原告其餘假執行之聲請駁回。
    事實及理由
一、程序部分：
    （一）按國有財產撥給各地國家機關使用者，名義上雖仍為
          國有，實際上即為使用機關行使所有人之權利，故最
          高法院對於是類財產，向准由管領機關起訴，代國家
          主張所有權人之權利（最高法院51年臺上字第2680號
          判例要旨參照）。查臺南縣仁德鄉○路○段76、76之
          4、76之6等地號之土地（下稱系爭土地）雖屬國有，
          然原告係系爭土地之管理機關，有土地登記謄本在卷
          可佐（見本院卷第6至第8頁），故原告代國家行使所
          有權人之權利而提起本件訴訟，應屬合法，先予敘明
          。
    （二）次按訴狀送達後，原告不得將原訴變更或追加他訴，
          但擴張或減縮應受判決事項之聲明者，不在此限，民
          事訴訟法第255條第1項但書第3款定有明文。本件原
          告於起訴時之聲明第1項係請求：「被告應將坐落臺
          南縣仁德鄉○路○段76、76之4、76之6地號土地如起
          訴狀附圖（見本院卷第9頁）所示A部分之地上物（實
          際面積以地政機關測量為準）拆除後，將所占用之土
          地騰空交還原告，並自96年7月1日起至返還前開土地
          之日止，按月給付原告新臺幣（下同）1,269元。」
          ，嗣於本院97年10月7日言詞辯論程序中，將聲明第1
          項修正為：「被告應將坐落臺南縣仁德鄉○路○段76
          、76之4、76之6地號土地上如附圖（臺南縣歸仁地政
          事務所97年3月24日複丈成果圖）所示A部分面積119
          平方公尺、B部分面積8平方公尺之地上物拆除，並將
          土地交還原告，並自96年7月1日起至返還前開土地之
          日止，按月給付原告9,525元。」，其中就請求被告
          按月給付之金額部分，核屬不變更訴訟標的而擴張應
          受判決事項之聲明，與上開規定相符，應予准許。
二、原告起訴主張：
    （一）按「國有財產撥給各地國家機關使用者，名義上雖仍
          為國有，實際上即為使用機關行使所有人之權利，故
          本院對於是類財產，向准由管領機關起訴，代國家主
          張所有權人之權利」，有最高法院51年度台上字第26
          80號判例可資參照。經查，臺南縣仁德鄉○路○段76
          、76之4、76之6等地號之土地為中華民國所有，原告
          為管理人，被告無合法權源，竟於上開土地搭建地上
          物，基地占用面積共計127平方公尺，顯屬無權占有
          ，然經原告多次催討，被告均置之不理，參照上開判
          例，原告自可依民法第767條規定行使所有物返還請
          求權，請求被告折除系爭土地上之地上物並交還土地
          。
    （二）於97年2月26日履勘現場時，被告自承其對系爭土地
          並無合法權源，則被告無權占用系爭土地一事，應可
          認定。又被告之地上物無權占用系爭土地之面積，亦
          經歸仁地政事務所施測完畢，其占用面積共計127平
          方公尺。按無法律上之原因而受利益，致他人受損害
          者，應返還其利益，民法第179條前段定有明文。而
          無權占有他人土地，可獲得相當於租金之利益，為社
          會通常之觀念（最高法院61年台上字第1695號判例參
          照）。如前所述，被告既無權占用系爭土地，其可獲
          得相當於租金之利益，使原告受有相當於租金之損害
          ，兩者間並有相當因果關係，從而，原告自可依民法
          不當得利之法則，請求被告給付相當於租金之不當利
          益。
    （三）又租用基地建築房屋，租金以不超過土地申報總價額
          年息百分之10為限，土地法第105條、第97條第1項定
          有明文。所謂土地價額，係以法定地價為準，土地法
          施行法第25條定有明文。而法定地價，依土地法第14
          8條規定，係土地所有人依該法規定所申報之地價，
          惟公有土地之申報地價，依平均地權條例施行細則第
          21條之規定，以各該宗土地之公告地價為申報地價，
          免予申報，系爭土地既為公有土地，其申報地價應與
          公告地價相同計算。此計收租金之規定，於損害賠償
          事件雖非當然一體適用，然未嘗不可據為計算賠償之
          標準。綜上所陳，自96年1月迄今，系爭土地之公告
          地價均為每平方公尺9,000元，折算每月租金為9,525
          元（計算式：127×9,000×l0%÷12＝9,525）。
    （四）對被告抗辯之陳述：
          被告抗辯其有繼續承租之權利云云，並不正確，蓋兩
          造間本無任何租賃契約存在，被告當無所謂繼續承租
          可言。又被告所有之地上物係於87年間因發生火災後
          ，始行改建，已非82年7月21日以前之占建房屋，原
          告亦無法直接出租予被告，故被告謂其符合承租之權
          利云云，當非的論。
    （五）並聲明：被告應將坐落臺南縣仁德鄉○路○段76、
          76之4、76之6地號土地上如附圖所示A部分面積119平
          方公尺、如附圖所示B部分面積8平方公尺之地上物折
          除，並將土地交還原告，及自96年7月1日起至返還前
          開土地之日止，按月給付原告9,525元。訴訟費用
          由被告負擔。願供擔保請准宣告假執行。
三、被告之抗辯：
    （一）緣被告占用原告所有之系爭土地乃在82年7月21日前
          ，而依原告機關內部作業規則「不動產出租及利用作
          業要點」第4項第3款規定，在82年7月21日前被占建
          房屋，如不妨礙業務使用，於追收占用期間補償金後
          予以出租，顯然被告已符合給付租金，而繼續占有使
          用之要件。
    （二）被告並未與原告訂有定期租賃契約，故不受原告所言
          82年7月21日以後經拆除改建、擴建，違反約定事項
          之拘束。
    （三）本案實應回歸適用民法有關占有之規定，且依原告對
          被告書面陳述內容，得知被告以其內部規則來否決被
          告之繼續承租之權利，顯然無理由。
    （四）依附卷之航照圖顯示該建物於82年6月17日前已占有
          使用，被告之權益應受保障。
    （五）並聲明：請求駁回原告之訴。訴訟費用由原告負
          擔。如受不利判決，願供擔保免於假執行。
四、本院之判斷：
    （一）原告主張系爭土地為中華民國所有，原告為管理人，
          被告並無合法權源，竟於上開土地搭建如附圖所示A
          部分面積119平方公尺、如附圖所示B部分面積8平方
          公尺之地上物，基地占用面積共計127平方公尺等情
          ，業據提出系爭土地登記謄本3份為證（見本院卷第6
          至8頁），且經本院於97年2月26日會同臺南縣歸仁地
          政事務所派員前會勘驗並測量，製有勘驗筆錄、現場
          圖、現場照片及如附圖所示之複丈成果圖在卷可參（
          見本院卷第19至22頁、第24至25頁、第27頁），被告
          除對此不爭執外，並於本院審理時自承：「系爭土地
          上建物都是我的，也都是我在用。並沒有別人在使用
          。我使用系爭土地並沒有任何的權利。」等語（見本
          院97年10月7日言詞辯論筆錄；本院卷第61頁），自
          堪信原告此部分之主張為真實。
    （二）按所有人對於無權占有或侵奪其所有物者，得請求返
          還之。對於妨害其所有權者，得請求除去之。有妨害
          其所有權之虞者，得請求防止之，民法第767條定有
          明文。再按國有財產之公用財產，即包括公務用財產
          、公共用財產、事業用財產，以各直接使用機關為管
          理機關，直接管理之國有財產，其管理機關得依民法
          第767條提起訴訟，此觀最高法院88年度台上字第172
          9號判決、86年度台上字第2037號判決甚明。
    （三）經查，系爭土地為由原告管理之國有財產，已如前述
          ，被告雖以其占用原告不動產乃在82年7月21日前，
          而依原告機關內部作業規則「不動產出租及利用作業
          要點」第4點第3款規定，在82年7月21日前被占建房
          屋，如不妨礙業務使用，於追收占用期間補償金後予
          以出租，顯然被告已符合給付租金，而繼續占有使用
          之要件等語，作為否認原告就系爭土地對其得行使所
          有權物上請求權之抗辯，然詳觀卷附之交通部臺灣鐵
          路管理局公用不動產出租及利用作業要點第4點第3款
          ：「本局辦理不動產出租方式以公開標租為原則，但
          合於下列情形之一者，得不經公開標租程序直接出租
          ：……（三）於民國82年7月21日前被占建房屋，如
          不妨礙業務使用，於追收占用期間補償金後予以出租
          。……」之規定內容（見本院卷第57頁），可知原告
          於上開情形下，雖可直接將被占用之不動產出租，然
          因該作業要點僅係原告內部處理經管公用不動產之作
          業規範，符合規定之占用人並非因此即可取得合法占
          用之權利，原告如未將被占用之土地出租予占用人，
          則該占用人就占用之土地而言，仍難認為有何占有之
          權源，至於原告是否願將被占用之土地直接出租予占
          用人，則係原告之權利，占用人亦不得執此作業要點
          而強要原告出租土地。而本件原告既未同意將被告所
          占用之土地出租予被告，則被告即難認為有何合法占
          有之權源。何況被告所提出之收據、發票、剪報及航
          照圖等資料，亦無法確切證明其所有而占用系爭土地
          之地上物，均係於82年7月21日前所占建，故被告以
          上述說詞作為否認原告就系爭土地對其得行使所有權
          物上請求權之抗辯，經核於法均屬無據，自不得做為
          占用系爭土地之正當權源。準此，原告本於上開法律
          規定，請求被告拆除系爭地上物，並將所占用之土地
          返還原告，洵屬正當，應予准許。
    （四）末按不當得利之受領人，除返還其所受之利益外，如
          本於該利益更有所取得，並應返還。但依其利益之性
          質或其他情形不能返還者，應償還其價額（參見民法
          第181條）。所謂「依其利益之性質不能返還者」，
          係指原物之用益，如利用耕牛犁田，為受領人服勞務
          ，均屬之；而「依其他情形不能返還者」，如原物業
          已毀損或滅失固屬之，如因法律之禁止規定而不能返
          還者，亦應包括在內，以資公允。（最高法院85年度
          台上字第2970號判決可資參照），是無權占有他人土
          地者，應給付相當於租金之金額者，係因其受有原物
          用益之利益，而該利益依其性質無法返還，其利益之
          價額相當於租金之金額。本件被告無權占有系爭土地
          如附圖所示A部分面積119平方公尺、如附圖所示B部
          分面積8平方公尺之土地等情，已如前述，故原告所
          受之損害為無法使用系爭遭占用之土地，被告所受利
          益為得就系爭占用之土地為使用收益，兩者均基於被
          告無權占用系爭如附圖A、B所示，面積分別為119及
          8平方公尺所示土地之事實，故原告所受損害與被告
          所得利益間具有直接因果關係，應堪認定。從而，原
          告依不當得利之法律關係請求被告償還相當於租金之
          利益，為有理由。
    （五）至計算相當於土地租金之不當得利金額，按城市地方
          房屋之租金，以不超過土地及其建築物申報總價年息
          百分之10為限，前開規定，於租用基地建築房屋準用
          之，土地法第97條第1項、第105條分別定有明文；而
          前開土地價額，依土地法施行法第25條規定，係指法
          定地價而言，又所謂法定地價者，依土地法第148條
          規定，係指土地所有權人依土地法所申報之地價，而
          系爭土地自96年1月起之申報地價均為1,400元，此有
          系爭土地登記謄本附卷足參（見本院卷第6至8頁）；
          另土地法第97條第1項之所謂年息百分之10為限，乃
          指租金之最高限額而言，並非必須照申報價額年息百
          分之10計算之，尚須斟酌基地之位置，工商繁榮程度
          、使用人利用基地之經濟價值、所受利益，彼等關係
          及社會感情等情事，以為決定（最高法院68年臺上字
          第371號判例意旨參照）。本院審酌系爭土地非處於
          經濟繁榮之地段，認以申報地價年息百分之5計算月
          損害金較為相當，依此計算原告相當每月租金之不當
          得利為741元〔計算式如下：127平方公尺（占用土地
          之面積）×1,400元（土地申報地價）×5%（土地法
          第105條準用同法第97條）＝8,890元；8,890÷12＝7
          41元，元以下四捨五入〕。至於原告雖主張公有土地
          之申報地價，依平均地權條例施行細則第21條之規定
          ，以各該宗土地之公告地價為申報地價，免予申報，
          其申報地價應與公告地價相同，並以公告土地現值9,
          000元為計算基準云云，然因公告地價與公告土地現
          值本即不同，而系爭土地既有當期申報地價可依前述
          土地法之規定加以計算，則應無須再依平均地權條例
          施行細則第21條等規定另尋計算之基準。再者，被告
          先前因占用系爭土地而繳予原告之損害金，亦僅繳納
          至96年上半年度，則有被告所提出之郵政劃撥儲金存
          款收據影本3份在卷可參（見本院卷第71頁），從而
          ，原告在請求被告給付自96年7月1日起至交還上開占
          用土地之日止，按月給付原告741元範圍內之主張，
          為有理由，應予照准，逾越此範圍之主張，為無理由
          ，應予駁回。
五、綜上所述，原告本於管理機關之地位，依民法第767條物上
    請求權及同法第179條不當得利之法律關係，請求被告將坐
    落臺南縣仁德鄉○路○段76、76之4、76之6地號土地上如附
    圖所示A部分面積119平方公尺、如附圖所示B部分面積8平方
    公尺之地上物折除，並將所占用之土地交還原告，暨自96年
    7月1日起至返還前開土地之日止，按月給付原告741元，為
    有理由，至逾此部分之請求，即屬無據，應予駁回。
六、按法院為終局判決時，應依職權為訴訟費用之裁判，民事訴
    訟法第87條第1項定有明文，參酌同法第91條第1項規定法院
    未於訴訟費用之裁判確定其費用額者，第一審受訴法院於該
    裁判有執行力後，應依聲請以裁定確定之立法意旨，本院應
    於本件判決時，一併確定兩造應負擔之訴訟費用額。查本件
    原告之訴訟標的價額經核定為1,143,000元，而繳納裁判費1
    2,385元，加計土地測量複丈費12,000元（上開費用均由原
    告預繳）後，核其訴訟費用確定為24,385元，而本件原告之
    訴主要部分為有理由，本院酌量情形命由被告負擔，爰併予
    確定如主文第3項所示。
七、本件事證已臻明確，兩造其餘攻擊防禦方法，核與判決結果
    不生影響，爰不予逐一論述，附此敘明。
八、本件原告及被告均陳明願供擔保，分別聲請宣告假執行或免
    為假執行，經核原告勝訴部分，均合於法律規定，爰分別酌
    定相當之擔保金額，就原告勝訴部分併予宣告假執行及免為
    假執行。至原告敗訴部分，其假執行之聲請失所附麗，應併
    予駁回。
九、據上論結，本件原告之訴為一部有理由、一部無理由，依民
    事訴訟法第87條第1項、第79條、第390條第2項、第392條第
    2項，判決如主文。
中    華    民    國    97    年    12    月    23    日
                  民事第三庭    法  官  陳志成
以上正本係照原本作成。
如對本判決上訴，須於判決送達後20日內向本院提出上訴狀（應
附繕本）。
中    華    民    國    97    年    12    月    23    日
                                書記官  黃敏純


司法院資訊處製作；財團法人民間司法改革基金會備份。
